臺中高等行政法院判決　　　　　　　　　　　　　　　九十年度訴字第一四一四號
　　　　　　　　　　　　　　　.
　　原　　　告　甲○○
　　訴訟代理人　丙○○
　　被　　　告　台中市政府
　　代　表　人　乙○○
　　訴訟代理人　丁○○
右當事人間因徵收補償事件，原告不服內政部中華民國九十年九月五日台九○內訴字
第九○○五九九六號訴願決定（案號：0000000000），提起行政訴訟。本
院判決如左︰
　　主  文
原告之訴駁回。
訴訟費用由原告負擔。
　　事  實
壹、事實概要：
    原告所有坐落臺中市○區○○段一一一－五七地號土地應有部分一三八二四分之
    一○二五，為臺中市○○路道路用地，原告向被告機關台中市政府提出陳情書，
    請求依法辦理徵收補償，被告機關以民國（下同）九十年五月十八日府建土字第
    六七五二四號函復略以：「二、查前揭地號土地係屬既成道路，本府類似既成道
    路之補償案其補徵經費甚為龐大‧‧‧因政府施政有一定之法定程序，為辦理都
    市建設，必須審酌財源狀況分別緩急，編列預算送請議會審議後始得依規辦理。
    另中央刻正研擬替代方案俟通過後再據以辦理。」原告不服，提起訴願遭駁回，
    遂提起本件行政訴訟。
貳、兩造之陳述及爭點：
一、原告部分：
  (一)聲明：
    1.訴願決定及原處分均撤銷。
    2.被告應即徵收原告所有坐落台中市○區○○段一一一－五七號（應有部分一三
      八二四分之一○二五）土地。
  (二)陳述：
　　1.被告所主張之司法院大法官會議釋字第四○○號解釋，其解釋理由書中，特別
      指明「至於依建築法規定及民法等之規定，提供土地作為公眾通行之道路，與
      因時效而形成之既成道路不同，非本件解釋所指之公用地役關係，乃屬當然」。
    2.原告所有系爭土地，係被告依「11.1.府金建字第二五五九一號台中市都市計
      畫案」所闢建完成之台中市○○路三十公尺面寬路面，易言之，系爭原告之土
      地乃依建築法規（都市計畫法）提供作為公眾通行之道路。系爭土地根本是被
      告漏徵，而非屬司法院大法官會議釋字第四○○號解釋之範疇。
    3.可見被告並無行政裁量權，以決定何者先行徵收或何者為後，就台中市○○路
      之本身觀察，被告故意違反行政法上之一般法律原則中之「平等原則」（他人
      之土地都被徵收為大雅路用地使用，唯獨原告之土地被使用了四十五年還未被
      徵收），就相對於台中市○○道路而言，被告又何嘗不違反平等原則？被告四
      十五年來有經費徵收道路用地無數，卻藉口沒經費徵收原告之土地，寧有斯理？
    4.九十年五月一日監察院「內政及少數民族委員會」第三屆第五十五次會議紀錄
      ，討論事項十八：「為私有既成道路取得問題，自司法院大法官議決釋字第四
      ○○號解釋後，行政院及所屬機關，未能落實執行該解釋意旨，嚴重影響民眾
      權益，特提案專案調查。」請討論案。決議：照案通過。推請林委員將財，張
      委員德銘，林委員鉅鋃等三位委員專案調查，並請林委員將財為小組召集人。
    5.司法院大法官會議釋字第四○○號解釋，係針對因時效而形成之既成道路－具
      有公共用物性質之法律關係，監察院尚且組成專案調查行政院及所屬機關未能
      落實之行政責任，依舉輕明重之法理，更何況本件係「依建築法規」（都市計
      畫法）退縮至建築基準線而騰空作為道路用地。私有土地因時效形成公用地役
      關係，政府尚且要保護地主權益，更何況人民遵守都市計畫法規定，更應受到
      周全之保護，方與平等原則及比例原則不悖。
    6.平等原則乃行政法之一般原理原則，憲法第七條有明文。本件系爭土地被漏徵
      ，被告早已喪失行政裁量權，依「行政裁量收縮理論」，原告自有公法上之請
      求權，被告機關行政裁量權應已收縮至零。
    7.按公共交通道路土地，不得為私有，已成為私有者，得依法徵收之；又依都市
      計畫法公告建築線退讓之土地，由縣、市政府依法徵收，分別為土地法第十四
      條第一項第五款、第二項及建築法第五十二條所明定，原告之公法上請求權早
      已存在，被告應徵收系爭土地。
二、被告部分：
　(一)聲明：原告之訴駁回。
　(二)陳述：
    1.由於系爭土地係屬既成道路，其補徵經費甚為龐大，按司法院大法官會議釋字
      第四○○號解釋：「既成道路符合一定要件而成立公用地役關係者，其所有權
      人對土地既已無從自由使用收益，形成因公益而特別犧牲其財產上之利益，國
      家自應依法律之規定辦理徵收給予補償，各級政府如因經費困難，不能對上述
      道路全面徵收補償，有關機關亦應訂定期限籌措財源逐年辦理或以他法補償。
      」是以，各級政府得量力而為，若經費困難則得以其他替代方案，即前解釋文
      中之（他法）予以補償。
    2.查系爭土地之徵收費用甚為龐大，被告適值財源短絀時局，推行公共建設己倍
      感艱辛，實礙難調撥勻支或逐年辦理，又中央機關為解決各級政府困境，今正
      研擬替代方案，俟完成立法程序後，屆時得據以參酌研辦。
　　理  由
一、按「土地徵收，依本條例之規定，本條例未規定者，適用其他法律之規定。其他
    法律有關徵收程序、徵收補償標準與本條例牴觸者，優先適用本條例。」、「本
    條例所稱主管機關：在中央為內政部；在直轄市為直轄市政府；在縣（市）為縣
    （市）政府」、「申請徵收土地或土地改良物，應由需用土地人擬具詳細徵收計
    畫，並附具徵收土地圖冊或土地改良物清冊及土地使用計畫圖，送由核准徵收機
    關核准，並副知該管直轄市或縣（市）主管機關。」、「徵收土地或土地改良物
    ，由中央主管機關核准之。」土地徵收條例第一條第二、三項、第十三條、第十
    四條定有明文，是以徵收處分之主管機關應為內政部。
二、本件原告起訴主張：其所有坐落臺中市○區○○段一一一－五七地號土地應有部
    分一三八二四分之一○二五，為臺中市○○路道路用地，原告向被告機關台中市
    政府提出陳情書，請求迅予徵收，被告機關以九十年五月十八日府建土字第六七
    五二四號函復略以：「二、查前揭地號土地係屬既成道路，本府類似既成道路之
    補償案其補徵經費甚為龐大‧‧‧因政府施政有一定之法定程序，為辦理都市建
    設，必須審酌財源狀況分別緩急，編列預算送請議會審議後始得依規辦理。另中
    央刻正研擬替代方案俟通過後再據以辦理。」原告不服，提起訴願遭駁回，乃提
    起本件行政訴訟，請求被告應即徵收原告所有坐落台中市○區○○段一一一－五
    七號（應有部分一三八二四分之一○二五）土地。惟按徵收土地處分之主管機關
    為內政部已如前述，必內政部始有權為徵收與否之處分，原告向非主管機機關被
    告請求為徵收之處分即有未合，被告拒絕即為徵收之處分，訴願決定駁回原告之
    訴願，理由雖有不同，結論則無二致，原告訴請撤銷，並提起課以義務訴訟，均
    無理由，應予駁回。
據上論結，本件原告之訴為無理由，依行政訴訟法第一百九十五條第一項後段、第九
十八條第三項前段，判決如主文。
中　　華　　民　　國　　  九十一　　　年　　　一　　　月　　  十七　　　日
                 臺 中 高 等 行 政 法 院   第 三 庭
                                審 判 長 法  官　王　茂　修
                                         法  官　莊　金　昌
                                         法  官　許　金　釵
右正本證明與原本無異。
如不服本判決，應於判決送達後二十日內向本院提出上訴書狀，其未表明上訴理由者
，應於提起上訴後二十日內向本院提出上訴理由書（須依對造人數附具繕本）；如於
本判決宣示或公告後送達前提起上訴者，應於判決送達後二十日內補提上訴理由書（
須附繕本）。未表明上訴理由者，逕以裁定駁回。
提起上訴應預繳送達用雙掛號郵票拾份(每份三十四元)。
中　　華　　民　　國　　  九十一　　　年　　　一　　　月　　　廿二　  　日
　　　　　　　　　　　　　　　　　　　　 法院書記官　李孟純
